臺灣臺北地方法院刑事判決　　　　　　 95年度簡上字第190號
上　訴　人　臺灣臺北地方法院檢察署檢察官
被　　　告　甲○○
上列上訴人因被告偽造文書案件，不服本院95年度簡字第1739號
中華民國95年6月3日第一審簡易判決（偵查案號：94年度偵字第
16756號、95年度偵字第955號），提起上訴，本院判決如下：
    主  文
上訴駁回。
    事  實
一、甲○○於民國92年2月間，先後向乙○○借款3筆，計共新臺
    幣（下同） 110萬元。並均由其前夫丙○○擔任連帶保證人
    。因乙○○另私下要求甲○○提供不動產權狀作為擔保。甲○○即利用其保管前夫丙○○（業經檢察官為不起訴處分確
    定）所有座落於臺北市○○市○○街78巷3號5樓房屋及土地
    所有權狀（下稱系爭房地權狀）之機會，未經丙○○同意下
    ，將系爭房地之所有權狀正本交付乙○○作為擔保。嗣丙○○因不堪履遭債主登門求償困擾，擬出售房地為甲○○解決
    債務問題，而向甲○○索取系爭房地所有權狀。甲○○明知
    上開房地之權狀已交付乙○○作為擔保，並未遺失，竟為使
    丙○○得以順利出售上開房、地，解決自己之債務，而基於
    使公務員登載不實之犯意，向不知情之丙○○誆稱上開房地
    之所有權狀均已遺失，促由丙○○於92年5月23日，向臺北
    市新店地政事務所（下稱新店地政事務所）切結其所有之系
    爭房地所有權狀已於同日遺失為由申請補發，使不知情之新
    店地政事務所承辦之公務員陷於錯誤，而受理其申請，並將
    此不實事項登載於其職務上所掌之權利書狀作廢公告、土地
    登記簿、建物登記簿等公文書上，而於同年6月26日據以補
    發所有權狀。丙○○取得補發之權狀後，即於同年7月17日
    將上開房地移轉登記予他人。足以生損害於新店地政事務所
    管理之正確性及乙○○。
二、案經乙○○訴由臺灣板橋地方法院檢察署呈請臺灣高等法院
    檢察署檢察長令轉臺北地方法院檢察署檢察官偵查起訴。
    理  由
壹、程序事項:
    本件原審判決雖於「事實及理由」欄第四項記載: 「本件係
    依刑事訴訟法第451條之1之請求所為之科刑判決，依同法第
    455條之1第2項之規定，不得上訴。」之旨。惟按「依第451
    條之1 之請求所為之科刑判決，不得上訴。」，刑事訴訟法
    第455條之1第2項固定有明文。惟第455條之1第2項所指之不
    得上訴案件，係指依同法第451條之1第1項: 「被告於偵查
    中自白者，得向檢察官表示願受科刑之範圍或願意接受緩刑
    之宣告，檢察官同意者，應記明筆錄，並即以被告之表示為
    基礎，向法院求刑或為緩刑宣告之請求」，及同條第3項之:
    「被告自白犯罪未為第一項之表示者，在審判中得向法院為
    之，檢察官亦得依被告之表示向法院求刑或請求為緩刑之宣
    告。」，所為之科刑判決為限。經查，本件原係由檢察官提
    起公訴。依法本應依通常程序進行審理。但被告甲○○於準
    備程序中為有罪之陳述，檢察官及被告均當庭表示同意改依
    簡易判決處刑。本院合議庭爰依法裁定由受命法官獨任逕以
    簡易判決處刑，此有裁定書一份有卷可稽。本件被告雖已依
    上開規定於準備程序中自白，並向本院具體求處「有期徒刑
    4月，緩刑2年」之刑。但檢察官則僅當庭表示「可以接受」
    ，而並未具體向本院求處為如何之刑，此有原審95年5月29
    日準備程筆錄在卷可稽（參原審卷第12頁）。檢察官既未依
    被告之表示向本院「具體求刑」，則尚不合於前開第451 條
    之1第3項不得上訴之情形。從而，本件檢察官於法定期間提
    起上訴，於法並無不合。合先敘明。
貳、實體事項:
一、認定本件犯罪事實所依憑之證據及理由:
    上揭犯罪事實，業據被告坦承不諱，核與證人乙○○於本院
    審理時所證述: 被告借款時，他先生（指丙○○）沒有來，
    我要求她要提出擔保品，後來在簽第一次借據或第二次借據
    時，被告拿權狀作擔保等語，及證人丙○○於本院審理時所
    證述: 找被告要權狀，被告說權狀找不到，所以我去申請補
    發等語相符。並有支票影本3張（參發查字第997號卷第11、
    12、20頁，發票人均為南錦服飾店甲○○，其中發票日為92
    年3月10日，面額30萬元之支票有2張，另發票日為92年4月
    10日，面額50萬元之支票1張）、借據3張（參同上卷第13、
    14、21頁）、系爭房地所有權狀影本 2張（參同上卷第17、
    18頁）、台北縣新店地政事務所出具之之異動索引（參同上
    卷第65、68頁，上載權利人丙○○於92年 6月26日修改登記
    之原因為: 書狀補給。66、69頁．上載系爭房地於92年7 月
    17日移轉登記予他人）、土地登記申請書2 份（參同上卷第
    73- 79頁。為丙○○申請補發權狀申請書、切結書等相關資
    料，另80 -93頁，為丙○○委託被告甲○○代理辦理移轉登
    記予他人之相關資料）在卷可稽。被告明知系爭房地所有權
    狀並未遺失，而係其交付予告訴人乙○○作為借款擔保，竟
    向丙○○謊稱遺失，由丙○○申請補發後，代理丙○○辦理
    移轉登記予他人。是本件被告使公務員登載不實之犯行，事
    證明確，洵堪認定。
二、論罪科刑及駁回上訴之理由:
  (一)被告行為後，刑法於94年1月7日修正通過，於94年2月2日公
    布，並於95年7月1日施行。按行為後法律有變更者，適用行
    為時之法律，但行為後之法律有利於行為人者，適用最有利
    於行為人之法律，現行刑法第2條第1項訂有明文。被告行為
    時之刑法第33條第5款規定：罰金為1元以上，修正後刑法第
    33條第5款規定：罰金為新臺幣1000 元以上。是比較新、舊
    法之規定，舊法對於被告較為有利。另刑法第41條亦併予修
    正。其中第1項前段修正為「犯最重本刑為5年以下有期徒刑
    以下之刑之罪，而受6 個月以下有期徒刑或拘役之宣告者，
    得以新臺幣1千元、2千元或3千元折算1日，易科罰金」，然
    被告行為時即修正前同條第1項前段：「犯最重本刑為5年以
    下有期徒刑以下之刑之罪，而受6個月以下有期徒刑或拘役
    之宣告，因身體、教育、職業、家庭之關係或其他正當事由
    ，執行顯有困難者，得以1元以上3 元以下折算1日，易科罰
    金」，暨修正前罰金罰鍰提高標準條例第2 條：「依刑法第
    41條易科罰金者，均就其原定數額提高為1百倍折算1日；法
    律所定罰金數額未依本條例提高倍數，或其處罰法條無罰金
    刑之規定者，亦同」，則易科罰金之折算標準為「以銀元 1
    百元（即新臺幣3百元）以上銀元3百元（即新臺幣 9百元）
    以下折算一日」。比較新、舊法結果，仍以行為時即修正前
    之法律較有利於被告。合先敘明。
  (二)核被告甲○○所為，係犯刑法第214 條之使公務員登載不實
    文書罪。被告利用不知情之丙○○申請補發系爭房地之所有
    權狀，而使公務員登載對實，係間接正犯。
  (三)原審認被告罪證明確，因而援引刑事訴訟法第449條第2項、
    第3項、第454條第2項，刑法第214條、修正前刑法第41條第
    1項前段、修正前刑法第74條第1款、修正前罰金罰鍰提高標
    準條例第1條前段、第2條之規定，量處被告有期徒刑4 月，
    並諭知易科罰金之折算標準，及緩刑2 年之刑。上訴人援告
    訴人之請上意旨指稱: 被告除向告訴人借得上開110 萬元外
    ，另向其詐45萬元。被告謊報遺失權狀正本，並脫售房地後
    ，非但未還款分文，且不知去向，致告訴人受害之本息高達
    200萬元以上，惡性非輕，判處有期徒刑4月，量刑顯失公平
    正義云云。惟查:
  (1)依告訴人乙○○於偵查中所提出之支票、借據等證據顯示，
    以證人丙○○為連帶保證人之借款共有三筆，於92年2月6日
    及同年月18日分別借款30萬元，另於同年月10日借款50萬元
    ，合計金額共110 萬元。至於另筆45萬元之借款，係由被告
    之姊開立發票日分別為92年11月1 日及93年1月1日支票，經
    被告背書後持以向告訴人借款，丙○○並未擔任該筆借款之
    連帶保證人，此有告訴人所提出之支票2 紙可證（參發查字
    第997號卷第33、34頁）。而由該2紙支票所載之發票日可知
    ，此筆45萬元之借款係在前開110 萬元借款之後，且前後相
    距近1年，足認此45萬 元之債務與丙○○無關，亦與系爭房
    地所有權狀無關。
  (2)被告在向告訴人借得上開110 萬元之款項後，因其無力償還
    ，告訴人乃依法聲請核發支付命令及強制執行。經告訴人聲
    請強制執行被告及丙○○之財產後。被告嗣以已經清償為由
    ，具狀向臺灣板橋地方法院提起確認債權不存在之訴訟。經
    該院於95年3月8日以94年度簡上字第167 號判決確認: 上開
    債權於超過本金1萬1583 元及自94年12月30日日起至清償日
    止，按年息百分之20計算之利息之範圍內不存在，此有判決
    書在卷可稽（參本院卷）。是依該判決之意旨，雙方間之上
    開110萬元借貸債務，在94年12月30日為止僅餘本金債權1萬
    餘元及相關利息。且依該確定判決之認定，被告自93年6 月
    4日起至94年12月30日止，共已給付告訴人122萬4115元，此
    一金額尚不包括被告在93年6月4日之前所為之利息給付部分
    。參以本院民事執行處就本件債務之強制執行程序，以第三
    人台北市立建國高級中學、債務人丙○○之薪資移轉命令95
    年2月份又清償2萬5408元，已經超過本案執行名義之總額為
    由，於95年8月17日以北院錦93執平字第339 3號通知丙○○
    、第三人台北市立建國高級中學及告訴人，本院之93年6 月
    15日所發之薪資移轉執行命令應予撤銷，此亦有本院民事執
    行處之通知在卷可查（參本院卷）。足認以丙○○前開不動
    產擔保被告所積欠告訴人之上開110萬元債務，確已清償完
    畢無疑。上訴人援告訴人之請上意旨指稱被告未還款分文，
    所欠款項達200萬元以上云云。此乃包括被告非以丙○○前
    開不動產擔保之所有債務在內，然本案乃因前開不動產權狀
    被謊報遺失所引發之犯罪行為，自毋庸衡量告訴人與被告之
    其他無擔保債務，附此敘明。
  (3)被告既已清償本件債務，是原審判決科以上開之刑，並給予
    緩刑之宣告，並無顯失公平之情形。從而，本件上訴並無理
    由，應予駁回。
  (四)末按刑法於94年2月2日修正公布，於95年7月1日施行，就行
    為後法律變更如何適用之準據法，已由「從新從輕」改為「
    從舊從輕」，亦即除修正後之新法有利於行為人時，例外適
    用最有利之法律外，要以適用行為時之舊法為原則，則倘例
    外適用新法者，自應於裁判內對該例外適用為必要之說明。
    本件經比較新、舊法後，以舊法之規定較有利於行為人，已
    如前述，是本即應以原判決所適用之行為時法為原則，而非
    例外適用修正後之新法，是原判決雖未及比較適用法律，然
    對判決顯然不生影響，自毋庸撤銷改判（最高法院95年度台
    上字第3934號判決可資參照）。本件原審判決後，因刑法就
    罰金刑、易科罰金及緩刑之規定均有修正，但修正前之刑法
    第41條第1 項前段易科罰金之規定於被告較為有利，是仍應
    依舊法處斷。另緩刑之規定，依最高法院95年5 月23日95年
    度第8刑庭會議決議，固應適用修正後之刑法第74條第1項第
    1款規定，特予補正。惟原審判決未及比較而適用修正前之
    規定，對判決亦不生影響。則揆諸前開說明，自毋庸撤銷改
    判，附此敘明。
據上論斷，應依刑事訴訟法第455條之1第1項、第3 項、第368條
，判決如主文。
本案經檢察官陳焜昇到庭執行職務。
中　　華　　民　　國　　96　　年　　3 　　月　　12　　日
　　　　　　　　　刑事第四庭審判長法　官  劉慧芬
　　　　　　　　　　　　　  　　  法　官  郭惠玲
　　　　　　　　　　　　　　　　  法　官  李桂英
本判決不得上訴。
                                  書記官  黃鈴容
中　　華　　民　　國　　96　　年　　3 　　月　　12　　日
